臺灣高等法院刑事判決
111年度上易字第1316號
上  訴  人  臺灣臺北地方檢察署檢察官
被      告  梁芳惠





選任辯護人  陳柏翰律師
上列上訴人因竊盜案件，不服臺灣臺北地方法院111年度審易字
第737號，中華民國111年7月12日第一審判決（起訴案號：臺灣
臺北地方檢察署111年度偵字第481號），提起上訴，本院判決如
下：
    主  文
上訴駁回。
    事實及理由
一、經本院審理結果，認第一審判決對被告梁芳惠為無罪之諭  
    知，核無不當，應予維持，並引用第一審判決書記載之證  
    據及理由（如附件）。
二、檢察官上訴意旨略以：經原審當庭勘驗現場監視器畫面，可
    認被告刻意背對賣場之客人，而將所竊得之物品放入自身之
    背包內，顯有意避免其偷竊行為遭發覺，其主觀上應有竊盜
    之犯意至明。且被告如果是要購買本件商品，為何將商品放
    入自己隨身包包，而被告進入店內至離開，時間不到5分鐘
    ，被告只拿取本件商品，為何會忘記結帳。另被告辯稱是因
    為在櫃臺時，手機鈴聲響，配偶催促，才逕自離去，但監視
    器畫面沒有顯示被告有接聽電話之情，顯為被告卸責之詞。
    原審判決以被告年歲已高，即可能有忘記結帳之情形，而認
    被告無主觀上之犯意，尚嫌速斷。是原審判決無罪，尚嫌未
    洽，請撤銷原審判決，另為適當合法之判決等語。
三、本院查：
　㈠原審已就檢察官所提出之監視器畫面進行勘驗，並說明被告
    當時挑選商品之過程中神情、動作均相當自然，並無明顯顧
    忌張望，或以動作遮掩之舉。此實與一般竊盜犯罪者於行竊
    時，會小心顧盼是否有旁人注意其舉止，或刻意以不顯眼之
    方式拿取商品並快速離開現場，已有所差異。又稽以被告案
    發時已高齡76歲，前無任何前科紀錄，素行良好，且經醫院
    進行知能篩檢測驗出「認知功能明顯損傷」，確認患有「失
    憶症狀」，並服用由醫師開立之處方箋藥物，有景美醫院知
    能篩檢測驗評估報告、該院藥袋、診斷證明書存卷足憑（原
    審卷第45至49頁）。再參以卷附原審依職權調閱被告於生活
    消費合作社公館站之消費紀錄（註：會員係掛在其媳婦名下
    ，原審卷第53至65頁），顯示被告確實經常在該店消費購買
    食材，且結帳金額更常常超出本案善糧滴雞精（下稱滴雞精
    ）1包155元之售價，衡情尚無需貪圖蠅頭小利而甘冒致自身
    觸犯刑章之風險。則被告年事已高，既有服用上開藥物，亦
    患有失憶症狀及認知功能減損，導致其於本案時、地，因偶
    發恍神疏忽，忘記支付商品價金即走出店外，尚無違常情常
    理，當無從僅以被告曾拿取滴雞精之客觀事實，推論其必有
    竊盜之主觀犯意。被告辯稱主觀上並無竊取滴雞精之犯意，
    應可採信。復查無其他證據足證被告有本件竊盜犯行，不能
    證明被告犯罪，乃對被告為無罪之諭知等語。故原判決已詳
    予論述對被告為無罪諭知之理由，核無不當。
　㈡被告於本院審理中陳稱：我自己完全沒有發現我的犯行。因
    我有失智，我忘記了，警察打來，我去找我的包包才發現我
    有帶回來，我真的忘記了，我一直道歉，也有把滴雞精還去
    警察局，也有賠錢了。我不是沒有錢。我當時要拿蛋，所以
    應該是先暫時將滴雞精放在我的隨身包包，我完全是忘了，
    我的電話在響，我還有跟櫃檯問說，蛋什麼時候會來，我確
    實有跟櫃檯這麼說，我就離開了，我就忘了等語（本院卷第
    43頁、第72-73頁）。參以本案係告訴人潘君怡於110年11月
    26日上午10時抽盤，始發現滴雞精1包遭竊而報警處理，經
    警通知被告後，被告於110年11月27日下午3時13分許至臺北
    市政府警察局第二分局製作筆錄，並將前述滴雞精1包交予
    警方扣案，經警方於同日晚間6時許發還告訴人，有被告、
    告訴人警詢筆錄、扣押筆錄、扣押物品收據、扣押物品目錄
    表即贓物認領保管單在卷可憑（偵卷第7至14頁、29至37頁
    ），則被告如係基於竊盜犯意，而竊取前述滴雞精1包，當
    已食用完畢，而非經警通知後，始在包包內發現前述滴雞精
    1包，並歸還告訴人，是被告辯稱係因放入隨身包包後就忘
    記等情，尚非不可採，已難認被告主觀上有不法所有之意圖
    。再依原審勘驗筆錄暨監視器畫面截圖所示（原審卷第93頁
    2-6、2-7截圖），被告係於行進間將前述滴雞精1包放入隨
    身包包內，且監視器畫面截圖畫面右側，可見另有一走道，
    並無檢察官上訴書所指被告刻意背對賣場之客人之情。另被
    告於監視器畫面顯示時間0000-00-00 00：13：10將前述滴
    雞精1包放入包包後，旋於監視器畫面顯示時間0000-00-00 
    00：14：23至櫃臺附近察看蛋品，並於監視器畫面顯示時間
    0000-00-00 00：14：39雙手拿起蛋品，並與櫃臺店員交談
    （原審卷第94頁上方編號2-8截圖、第97頁下方編號3-4截圖
    、第98頁上方編號3-5圖），而因蛋品係易碎物品，一般購
    買盒裝蛋品時，均會以雙手拿取，避免破碎，則被告非無可
    能因要挑選、購買蛋品，且無推車之情形下，先將欲購買之
    滴雞精1包放入隨身包包，待挑選完蛋品後再一併結帳，此
    亦與前述監視器畫面截圖中被告係雙手拿取蛋品之情相符。
    參以被告案發時已高齡76歲，且經醫院進行知能篩檢測驗出
    「認知功能明顯損傷」，確認患有「失憶症狀」，被告確實
    非無可能於挑選蛋品，又與店員對話後，而忘記將前放入隨
    身包包內之滴雞精1包取出結帳，則被告前揭所辯，亦難謂
    與常情有悖。至被告於偵查中固有陳稱：我好像有接電話，
    後來就走出去了等語（偵卷第74頁），而與原審勘驗筆錄、
    監視器畫面（原審卷第79頁、第99頁編號3-7、3-8截圖至10
    0頁編號3-9、3-10截圖）顯示被告於櫃臺前並無拿取、使用
    手機之情不符，惟被告年事已高，且有「認知功能明顯損傷
    」，患有「失憶症狀」，已如前述，自不能以被告之辯解略
    有瑕疵，即認被告主觀上有不法所有之意圖。
四、綜上所述，檢察官提起上訴，仍執前詞指摘原判決，就原審
    依職權為證據取捨及心證形成之事項，反覆爭執，復未提出
    其他積極事證證明被告涉犯竊盜犯行，以供本院調查審酌，
    其上訴為無理由，應予駁回。　　
據上論斷，應依刑事訴訟法第368條、第373條，判決如主文。
本案經檢察官許佩霖提起公訴，檢察官黃思源提起上訴，檢察官
黃逸帆到庭執行職務。
中　　華　　民　　國　　111 　年　　10　　月　　19　　日
                  刑事第二十庭  審判長法　官  吳淑惠
                                      法　官  吳祚丞
                                      法　官  王惟琪
以上正本證明與原本無異。
不得上訴。
                                      書記官  戴廷奇
中　　華　　民　　國　　111 　年　　10　　月　　24　　日
附件
臺灣臺北地方法院刑事判決
111年度審易字第737號
公　訴　人　臺灣臺北地方檢察署檢察官
被　　　告　梁芳惠　女　(民國00年0月00日生)
　　　　　　　　　　身分證統一編號：Z000000000號
　　　　　　　　　　住○○市○○區○○○路0段000巷00號7
　　　　　　　　　　　樓
　　　　　　　　　　居臺北市○○區○○○路0段000巷00號6
　　　　　　　　　　　樓
選任辯護人　陳柏翰律師
上列被告因竊盜案件，經檢察官提起公訴（111年度偵字第481號
），本院判決如下：
    主  文
梁芳惠無罪。
    理  由
一、公訴意旨略以：被告梁芳惠意圖為自己不法之所有，基於竊
    盜之犯意，於民國110年11月24日下午1時13分許，在臺北市
    ○○區○○○路0段000巷0弄0號之台灣主婦聯盟生活消費合作社
    公館站（下稱生活消費合作社公館站），趁店員未注意之際
    ，徒手竊取店內貨架上之善糧滴雞精1包【價值新臺幣（下
    同）155元】放入隨身包包內，得手後未結帳即離去。嗣因
    站長潘君怡發覺有異，調閱監視錄影畫面後報警處理，始悉
    上情。因認被告涉犯刑法第320條第1項普通竊盜罪嫌等語。
二、按犯罪事實應依證據認定之，無證據不得認定犯罪事實。又
    不能證明被告犯罪者，應諭知無罪之判決，刑事訴訟法第15
    4條第2項、第301條第1項分別定有明文。次按認定不利於被
    告之事實，須依積極證據，苟積極證據不足為不利於被告事
    實之認定時，即應為有利於被告之認定，更不必有何有利之
    證據。又刑法上之竊盜罪以意圖為自己或第三人不法之所有
    ，而取他人所有物，為其成立要件。若行為人欠缺意思要件
    ，縱其結果不免有民事上之侵權責任，要難認為構成刑法上
    之竊盜罪，合先敘明。
三、公訴意旨認被告涉犯上開竊盜罪嫌，無非係以：㈠被害人潘
    君怡於警詢時之指訴；㈡現場監視器錄影光碟暨擷圖、臺北
    地檢署檢察官勘驗筆錄；㈢滴雞精照片、臺北市政府警察局
    中正第二分局扣押筆錄、扣押物品目錄表、贓物認領保管單等
    件為主要論據。
四、訊據被告固坦承有拿取本案滴雞精1包，惟堅詞否認有何竊
    盜犯行，辯稱：我絕對不是故意要去拿或偷，我年紀大真的
    是忘記了，近年也有一些身心症狀…我不會為了區區100多元
    的東西把自己毀了…當天本來想買其他東西，但是現場沒有
    貨，就跟櫃檯聊一下，我先生站在店門口外面等我，我進去
    東看西看耽誤太久，我怕他等我太久，又正好手機在響，所
    以才走出去，請求為無罪之諭知等語；辯護人為其辯護以：
    依卷附臺灣主婦聯盟生活消費合作社公館店的消費紀錄，可
    知被告確實為該店之老客戶，經常至該店內消費，應知悉店
    內各處角落均有監視器，尚無刻意到四下無人處將竊取商品
    放入包包之情，僅係因被告患有失憶症狀，且當時正要看其
    他陳列架商品，不慎將滴雞精放入包包內，亦別無以購買大
    量物品為掩飾之舉動，故被告本案純粹是忘記曾有拿取低價
    的滴雞精商品、忘記結帳，主觀上並無竊盜犯意，請求諭知
    無罪等語。
五、經查：
  ㈠被告於110年11月24日下午1時13分許，在生活消費合作社公
    館站，拿取店裡冰箱內之善糧滴雞精1包，未結帳即步出門
    口等事實，業據被害人潘君怡於警詢指述明確（見偵卷第11
    至13頁），並有現場監視器錄影光碟暨擷圖、臺北地檢署檢
    察官勘驗筆錄、滴雞精照片、臺北市政府警察局中正第二分
    局扣押筆錄、扣押物品目錄表、贓物認領保管單等件在卷可稽
    （見偵卷第23至25、27、29至31、35、37、74、79至84頁）
    ，且經本院當庭會同當事人勘驗無訛（見本院卷第76至80、
    87至100頁之勘驗筆錄、畫面擷取圖片）。是被告客觀上確
    有未結帳而取走冰箱內之滴雞精1包之行為，復為被告所不
    否認，是此部分事實固堪認定。
  ㈡本案應審究者厥為：被告從生活消費合作社公館站，徒手取
    走該店內滴雞精1包後離去之客觀行為，主觀上是否有不法
    所有意圖及竊盜之故意？
　⒈觀諸前揭本院當庭勘驗監視器錄影檔案之結果，可知被告於
    ：①影片時間（下同）13：10：54入店；②13：13：02至13：
    13：06由冷凍櫃內拿取滴雞精1包，並於影片13：13：06關
    上冷凍櫃門，並走向畫面左上方處常溫貨架區；③13：13：0
    9至13：13：11以右手將原拿在右手上之商品，放入其背於
    自身身前之袋內；③13：14：20走至櫃台前拿起某項商品，
    詢問櫃台店員商品保存期限與售價折扣；④13：15：26離開
    現場（詳見本院卷第76至79、87至100頁之111年6月21日勘
    驗筆錄及畫面擷圖），足認被告當時挑選商品之過程中神情
    、動作均相當自然，並無明顯顧忌張望，或以動作遮掩之舉
    。此實與一般竊盜犯罪者於行竊時，會小心顧盼是否有旁人
    注意其舉止，或刻意以不顯眼之方式拿取商品並快速離開現
    場，已有所差異。
　⒉又稽以被告案發時已高齡76歲，前無任何前科紀錄，素行良
    好，且經醫院進行知能篩檢測驗出「認知功能明顯損傷」，
    確認患有「失憶症狀」，並服用由醫師開立之處方箋藥物，
    有景美醫院知能篩檢測驗評估報告、該院藥袋、診斷證明書
    存卷足憑（見本院卷第45至49頁）。再參以卷附本院依職權
    調閱被告於生活消費合作社公館站之消費紀錄（註：會員係
    掛在其媳婦名下，見本院卷第53至65頁），顯示被告確實經
    常在該店消費購買食材，且結帳金額更常常超出本案滴雞精
    1包（155元）之售價，衡情尚無需貪圖蠅頭小利而甘冒致自
    身觸犯刑章之風險。則被告年事已高，既有服用上開藥物，
    亦患有失憶症狀及認知功能減損，導致其於本案時、地，因
    偶發恍神疏忽，忘記支付商品價金即走出店外，尚無違常情
    常理，當無從僅以被告曾拿取滴雞精之客觀事實，推論其必
    有竊盜之主觀犯意。
　⒊末查，被告於經警通知到案後，除將本案滴雞精1包交付警方
    扣案返還予被害人外，又業另行私下賠償相當於該包滴雞精
    1包價金之現金155元予被害人（見偵卷第27、35至37頁之照
    片、扣押物品目錄表、贓物認領保管單；本院卷第51頁切結
    保證書），堪認被告於案發後即有主動向被害人致歉，並持
    續表示彌補價金全額之意，足證被告確無竊取滴雞精之故意
    ，益徵其所辯尚非子虛。
　㈢從而，被告固有將被害人店內滴雞精1包，徒手取走後離去現
    場之客觀行為，然卷內尚乏其他積極證據佐證被告該當竊盜
    之主觀構成要件，要難遽為被告不利之論斷。
六、綜上脈絡，本案尚無積極證據足資證明被告主觀上確有竊盜
    之故意與不法所有意圖，自不得逕以竊盜罪相繩。故依罪證
    有疑、利歸被告之法理，爰應對被告為無罪之諭知。
據上論斷，應依刑事訴訟法第301條第1項，判決如主文。
本案經檢察官許佩霖偵查起訴，檢察官黃思源到庭執行職務。
中　　華　　民　　國　　111 　年　　7 　　月　　12　　日
　　　　　　　　　刑事第二十一庭法　官　歐陽儀
上正本證明與原本無異。 
如不服本判決應於收受送達後20日內向本院提出上訴書狀，並應
敘述具體理由；其未敘述上訴理由者，應於上訴期間屆滿後20日
內向本院補提理由書（均須按他造當事人之人數附繕本）「切勿
逕送上級法院」。告訴人或被害人如對於本判決不服者，應具備
理由請求檢察官上訴，其上訴期間之計算係以檢察官收受判決正
本之日期為準。因疫情而遲誤不變期間，得向法院聲請回復原狀
。
                                書記官  程于恬
中　　華　　民　　國　　111 　年　　7 　　月　　13　　日